【裁判字號】    95,訴,767
【裁判日期】    950818
【裁判案由】    偽造文書等
【裁判全文】
臺灣臺北地方法院刑事判決               95年度訴字第767號
    公  訴  人  臺灣臺北地方法院檢察署檢察官
    被      告  丑○○
              （原名楊孝虎）
上列被告因偽造文書等案件，經檢察官提起公訴（94年度偵字第
17253號），本院判決如下：
    主  文
丑○○連續行使偽造私文書，足以生損害於他人，處有期徒刑壹
年。
    事  實
一、丑○○（原名楊孝虎）係位於臺北縣汐止市○○○路201號
    之臺北縣立秀峰高中退休教師，其因財務狀況困窘，為籌措
    財源，竟基於意圖為自己不法之所有及行使偽造準私文書之
    概括犯意，先後於民國88年6月間及90年1月間，分別邀集如
    附表一至四所示等人分別參加其自任會首之互助會，共計四
    會（各會會期、會金、會員人數及投標方式詳如附表一至四
    所示，以下簡稱白、藍、紅、綠會），未經如附表一至四所
    示之人之同意，先後於前揭互助會尚未結束前之如附表一至
    四所示之開標時間內，在臺北縣立秀峰高中教師辦公室內，
    分別冒用如附表一至四所示會單所載名義人之名義，連續將
    如附表一至四所示之會次，以經會員協議之新臺幣（下同）
    1000元之金額作為競標利息，並分別偽造如附表一至四所示
    會單所載名義人之署押各一枚於該次標單（惟並未記載「標
    單」二字，亦未記載金額）上參與抽籤而得標，並提示與其
    他到場之會員而行使之，足以生損害於被冒名者及前揭互助
    會之其他活會會員，並影響各互助會會員間之信用評估及依
    約如期標得會款之利益，另向當次活會會員收取會款，使不
    知情之活會會員數人均陷於錯誤，不知係冒標而誤認得標人
    將遵期繳交會款，其等亦可順利取得得標款項，而陸續如數
    繳交會款予丑○○（得標日期、標息及各次詐得會款詳如附
    表一至四）。迨至93年8月間因其宣布停標，經會員核對各
    該合會之得標情形，始知上情。
二、案經卯○○、午○○、戊○○、乙○○、癸○○、丁○○、
    甲○○、寅○○、丙○○、辰○○、壬○○、辛○○、巳○○（起訴書誤載為慕容娟）訴由臺灣臺北地方法院檢察署檢
    察官偵查起訴。
    理  由
一、前揭犯罪事實，業據被告丑○○於本院審理中坦承不諱，並
    經證人即會員卯○○、午○○、戊○○、己○○、乙○○、
    王玉玲、癸○○、丁○○、甲○○、寅○○、丙○○、辰○○、壬○○、辛○○及巳○○分別於警詢、偵查及本院審理
    中證述無訛，並有上開互助會會單各一份及被告丑○○出具
    之紅綠組互助會會款收受移交協議書在卷可稽，足徵被告丑
    ○○之上開自白與事實相符。本件事證明確，被告丑○○之
    犯行洵堪認定，應予依法論科。
二、按民間互助會中之已得標會員，依據其與會首間之契約，無
    論何人得標，均有按期繳交會款之義務，故會首藉他人名義
    實由己參加該互助會並得標，其詐欺所得之款，應僅限於未
    得標會員繳納之會款。查本件互助會之標單於以抽籤方式決
    定得標之際，僅須記載姓名，並依約定之標息得標，第三人
    僅憑標單之內容觀之，尚不能明瞭其用意何在，須依該互助
    會之約定始足以表示標取會款之利息，該姓名係標取會款之
    會員，而足以表示參與競標互助會會款之一定用意之證明，
    而屬刑法第220條第1項以文書論之文書。公訴意旨逕認上開
    標單係屬私文書，尚有未洽。核被告丑○○所為，係犯刑法
    第220條第1項、第216條、第210條之行使偽造準私文書罪及
    第339條第1項之詐欺取財罪。又其所為偽造署押之行為，為
    偽造準私文書之階段行為，而偽造準私文書之低度行為，復
    為行使之高度行為所吸收，均不另論偽造署押、偽造準私文
    書罪。而其於每次冒標後，向其他多數活會會員詐取會款，
    以一詐欺行為同時詐騙數活會會員，係以一行為觸犯數同種
    罪名，為想像競合犯，應依刑法第55條之規定，從一重論以
    詐欺取財罪。又刑法第56條連續犯之規定，業於94年2月2日
    修正公布刪除，並於95年7月1日施行，則被告丑○○之犯行
    ，因行為後新法業已刪除連續犯之規定，此刪除雖非犯罪構
    成要件之變更，但顯已影響行為人刑罰之法律效果，自屬法
    律有變更，經比較修正前後規定之結果，應認修正後之法律
    並非較有利於被告，依修正後刑法第2條第1項之規定，自應
    適用行為時之法律即修正前之刑法第56條之規定論以連續犯
    （最高法院95年第8次刑事庭會議決議參照），是其先後多
    次行使偽造準私文書及詐欺取財犯行，時間緊接，方法相同
    ，觸犯構成要件相同之罪名，顯係基於概括之犯意而為之，
    為連續犯，均應依修正前刑法第56條之規定論以一罪，並均
    依法加重其刑。另刑法第55條牽連犯之規定，業於94年2月2
    日修正公布刪除，並自95年7月1日施行，而本件被告丑○○
    於前開期間所犯行使偽造準私文書及詐欺取財犯行，依修正
    前刑法第55條之規定，僅從一重之行使偽造準私文書罪處斷
    ，而依修正後之規定則應將前開行使偽造準私文書及詐欺取
    財犯行予以分論併罰，經比較修正前後規定之結果，應認修
    正後之法律並非較有利於被告，依修正後刑法第2條第1項之
    規定，自應適用行為時之法律即修正前之刑法第55條之規定
    論以牽連犯，是被告丑○○行使偽造準私文書之目的即在於
    詐欺取財，其所犯上開二罪間，有方法結果之牽連關係，應
    依修正前刑法第55條之規定從一重論以行使偽造準私文書罪
    。爰審酌被告丑○○未曾受有期徒刑以上刑之宣告，有臺灣
    高等法院被告全國前案紀錄表在卷可徵，然其冒標金額甚鉅
    ，受害活會會員眾多，犯罪情節非屬輕微，且犯罪後迄今尚
    未全數賠償被害人，及其品行、犯罪動機、目的、手段、生
    活狀況、智識程度、被害人受詐欺之金額、犯罪所生之損害
    及犯罪後尚能坦承犯行等一切情狀，量處如主文所示之刑。
三、又被告丑○○於如附表一至四所示之時間所填載之標單，雖
    為供犯罪所用之物，惟於行使後均已丟棄滅失，業據其供明
    在卷，爰均不另為沒收之諭知。
四、本件公訴意旨略以：被告丑○○係臺北縣立秀峰高中退休教
    師，在該校任教期間內，自任會首，先後於88年6月間及90
    年1月間，分別邀集如附表一至四所示等人分別參加其自任
    會首之互助會，詎被告丑○○基於意圖為自己不法所有及偽
    造文書之概括犯意，自88年7月1日起至93年8月1日止，在上
    址秀峰高中教師辦公室，明知庚○○、子○○並未參與如附
    表一至四所示之互助會，且未經庚○○及子○○之同意或授
    權，擅自在各該互助會會單上填載前開會員姓名（各會所參
    與之名義人及會次詳如附表五所示），使其他會員誤認渠等
    確有參與該互助會，旋未經庚○○及子○○之同意或授權，
    在標單上偽造庚○○及子○○之署押，書寫不詳金額之標息
    後，持以行使參加競標而得標，使其他活會會員陷於錯誤而
    支付會款，足以生損害於庚○○及子○○，而以上開二人之
    名義偽標得如附表五所示之會；復於前揭時地，在標單上以
    不詳姓名會員之名義偽造該等會員之署押，書寫不詳標息，
    持以行使參加競標如附表五所示之白會，得標後使其他活會
    會員陷於錯誤而支付會款，足以生損害於被冒標之活會會員
    ，而冒標得如附表五所示白會之一會。因認被告丑○○上開
    行為亦涉有刑法第216條、第210條之行使偽造私文書罪及同
    法第339條第1項之詐欺取財罪嫌。按被告未經審判證明有罪
    確定前，推定其為無罪；又犯罪事實應依證據認定之，無證
    據不得認定其犯罪事實；又不能證明被告犯罪者，應諭知無
    罪之判決，刑事訴訟法第154條第1項、第2項及第301條第1
    項分別定有明文。又被害人所述被害情形如無瑕疵可指，而
    就其他方面調查又與事實相符，其供述始足據為判決之基礎
    ；且告訴人之告訴，係以使被告受刑事訴追為目的，是其陳
    述是否與事實相符，仍應調查其他證據以資審認（最高法院
    32年上字第657號、52年臺上字第1300號判例參照）。公訴
    意旨認被告丑○○就如附表五所示部分涉有刑法第216條、
    第210條之行使偽造私文書罪及第339條第1項之詐欺取財罪
    嫌，無非係以：前揭犯罪事實，業據被害人卯○○、午○○
    、戊○○、己○○、乙○○、王玉玲、癸○○、丁○○、甲○○、寅○○、丙○○、辰○○、壬○○、辛○○及巳○○
    於警詢及偵查中證述在卷，並有互助會單影本四份及互助會
    會員得標明細、清償方案說明、借據、債務分配明細表、協
    議承諾書、委託書等影本在卷可稽為其主要論據。訊據被告
    丑○○固不否認曾以被害人子○○及庚○○名義參與如附表
    五所示之互助會並得標之事實，然堅詞否認有何公訴意旨所
    稱之行使偽造私文書及詐欺犯行，辯稱：確經被害人子○○
    及庚○○之同意以渠等名義參加如附表五所示各會並得標，
    而如附表五所示之白會冒標部分僅有被害人戊○○所有之一
    會等語。經查：
（一）依卷附之如附表一至四所示之各互助會會單所載，其上有
      關子○○及庚○○名義之合會雖屬死會，然依卷附之紅綠
      組互助會會款收受移交協議書所載內容觀之，其上雖記載
      死會及活會會員名單，然均未提及名義人為子○○及庚○○之各會情形，是自難僅以該等資料逕認被告丑○○有何
      冒用子○○及庚○○名義入會之情事；又證人庚○○於本
      院95年8月2日審理中證稱：「（問：白會的部分用多少錢
      ，在何時標得？）89年快過年要用錢的時候標，大約二月
      份，我沒有親自參與投標，我跟我妹妹說要標這個會，因
      為時間很久了，用多少錢標的我忘記了，我記得這個會有
      標到。」等語，是公訴意旨所稱被告丑○○冒用證人庚○○名義參加白會並得標乙節，顯屬無據；另依證人庚○○
      於本院同日審理中證稱：「（問：綠會的部分用多少錢，
      在何時標得？）這個我沒有標，應該是繳了幾會之後我就
      退出了，因為我沒有錢繳，所以將這個會讓給被告，繳了
      幾會我忘記了，我記得繳了大約三次左右就退出，我都是
      跟我妹妹說，沒有經過被告，讓給被告的意思就是之後的
      繳錢、標會都是被告的權利，標會時是用我的名義標我知
      道，因為他幫我繳後面的錢。」等語，足見被告丑○○所
      稱證人庚○○事後退出綠會而由其吸收乙情，應非虛言，
      是被告丑○○既已承受上開證人庚○○名義之綠會，本得
      自由行使該合會之權利，其基於行使合會權利之意思而於
      標單上填寫會員姓名參與投標，尚難認其主觀上有何偽造
      私文書之犯意。另證人子○○於本院95年8月2日審理中證
      稱：「（問：被告究竟是否有跟你說用你的名義跟會？）
      我知道他有用我的名義跟會，但是會的細節內容我不知道
      。」、「（問：你是否同意被告用你的名義跟會？）照這
      樣講，應該是同意，因為我知道，我沒有阻止他不能用我
      的名義跟會，而且那時沒有發生什麼事情，所以繼續讓他
      用我的名義跟會。」、「（問：被告用你的名義跟會是否
      每次都要告知你？）不用，因為我們是兄弟，不用特別告
      知我，被告起會時用我的名義，我都不會拒絕，但是用我
      的名義跟會，有二個前提，一個不能出事，一個不能做壞
      事，在學校跟會，我想說不是什麼壞事。」等語，足認被
      告丑○○所稱借用證人子○○名義入會乙情，應屬可採，
      是被告丑○○既經證人子○○同意而借用其名義入會，本
      得自由行使該合會之權利，其於投標之際，基於行使合會
      權利之意思而於標單上填寫會員姓名以供識別，自難認其
      主觀上有何偽造私文書之犯意。
（二）又告訴人戊○○於94年5月16日偵查中雖證稱：「（問：
      你所參加之互助會被告有無冒標等不法行為？）被告於93
      年8月份宣布倒會之後，白會暨藍會也於93年8月到最尾會
      ，應有兩人領取尾會，豈料，卻有五人出面要領取這兩會
      之尾會，我包含其中二會，至於其他三人我就不知道是何
      人，這是被告主動告知我們大家時我才得知。」等語，然
      依告訴人戊○○於本院95年6月15日調查中陳稱：「（問
      ：藍會部分剩幾個活會？）藍會部分在93年8月時，我要
      收尾會，但是出現其他人要出來收尾會，藍會我標走的部
      份是在91年2月及92年2、8、12月、93年3、5、7、8月，8
      月有收到，但是差18萬元，除了尾會之外，前面七個會都
      有收齊，每次標1000元，尾會的名義是戊○○。」、「（
      問：白會部分剩幾個活會？）90年7月、91年7月、93年1
      、2、4、5、7、8月，93年8月是尾會，我是要收尾會的，
      被告的紀錄與我的紀錄不同，我的紀錄是以實際上我拿到
      錢的部份，被告寫我得標的時間，我實際上沒有標，白會
      部分尾會除了我還有王玉玲要出來收尾會，所以白會算是
      冒標我一人，尾會的名義是戊○○。」等語，足見告訴人
      戊○○所為上開之指訴，僅係說明其所有之白會及藍會各
      有一會遭冒標之事實；徵諸卷附之由被告丑○○提供之白
      會互助會會單所載，其末會之時間為93年8月，而於93年8
      月停標之際尚有會員王玉玲所有之活會一會等情，足見公
      訴意旨所稱如附表一所示之白會係遭冒標二會乙節，顯屬
      誤會。另證人卯○○於本院95年8月2日審理中雖證稱：「
      （問：是否知道這四個會中有人用別人的名義而自己出錢
      來參加？）我不知道有這樣情形。」等語，然依其於同日
      審理中證稱：「（問：被告起會前，你們有無討論過這種
      情形要如何處理？）沒有。」、「（問：一般學校遇到這
      種情形如何處理？）會首要慎選會員，我們希望都是學校
      同事參加，不要有外人介入，如果會首找外人參加，我們
      覺得我們是針對會首。」、「（問：有無限制一個名義的
      人參加幾會？）沒有。」、「（問：有無限制同一人有數
      會時，標會時間有先後限制？）沒有。」、「（問：會首
      起會時有無限制參加的會數及標會時間？）沒有，我們只
      要按時繳會錢，其他的限制條件沒有。」等語，核與被告
      丑○○於同日審理中供稱：「（問：紅會、藍會、白會、
      綠會四個會起會時有無告知會員可以用人頭來參加互助會
      ？）我們沒有特別要求用什麼方式參加會，如證人卯○○
      剛才所述，雖然用別人的名義，我們還是針對學校的本人
      。」、「（問：入會的會員有無資格上的限制？）沒有，
      基本上我們認定是學校同事，所以同事的親朋好友也可以
      。」等語相符，觀諸被告丑○○於各會中僅分別以子○○
      及庚○○之名義入會一會，是自難僅以被告丑○○未曾告
      知上開借用名義入會之事實逕認其有不法所有之意圖。
    綜上所述，被告丑○○所涉如附表五所示部分之行使偽造私
    文書及詐欺犯行，均屬無從證明。此外，復查無其他積極證
    據足認被告丑○○確有前開行使偽造私文書及詐欺犯行，本
    應就此部分犯行為無罪之諭知，惟公訴意旨認此部分犯行與
    前揭論罪科刑之部分，分別有連續犯及牽連犯之裁判上一罪
    關係，爰均不另為無罪之諭知。
據上論斷，應依刑事訴訟法第299條第1項前段，刑法第2條第1項
、第220條第1項、第210條、第216條、第339條第1項、第55條後
段，修正前刑法第56條、第55條，罰金罰鍰提高標準條例第1條
前段，判決如主文。
本案經檢察官郭昭吟到庭執行職務。
中    華    民    國    95    年    8     月    18    日
                  臺灣臺北地方法院刑事第十五庭
                        審判長法  官  周祖民
                              法  官  吳麗英
                              法  官  黃雅君
上正本證明與原本無異。
如不服本判決，應於判決送達後10日內向本院提出上訴狀（應抄
附繕本）。告訴人或被害人如對於本判決不服者，應具備理由請
求檢察官上訴，其上訴期間之計算係以檢察官收受判決正本之日
期為準。
                              書記官  陳麗津
中    華    民    國    95    年    8     月    22    日
附錄本案論罪科刑法條：
中華民國刑法第210條
（偽造變造私文書罪）
偽造、變造私文書，足以生損害於公眾或他人者，處 5 年以下有
期徒刑。
中華民國刑法第216條
（行使偽造變造或登載不實之文書罪）
行使第 210 條至第 215 條之文書者，依偽造、變造文書或登載
不實事項或使登載不實事項之規定處斷。
中華民國刑法第220條第1項
在紙上或物品上之文字、符號、圖畫、照像，依習慣或特約，足
以為表示其用意之證明者，關於本章及本章以外各罪，以文書論
。
中華民國刑法第339條第1項
意圖為自己或第三人不法之所有，以詐術使人將本人或第三人之
物交付者，處5年以下有期徒刑、拘役或科或併科1千元以下罰金
。
附表一（即白會）：
        88年6月起至93年8月止，88年6月收會頭，93年8月收末
        會，含會首丑○○計63人，每會新臺幣1萬元，採外標
        制，底標為1000元，同額則依先開標者優先。
┌─┬───┬────┬─────┬───┬────┬────────┐
│編│標  息│活會會員│會單所載名│實際  │標會日期│冒標所得金額    │
│號│      │應繳款項│義人      │入會人│        │                │
├─┼───┼────┼─────┼───┼────┼────────┤
│一│1000  │10000   │戊○○    │戊○○│9108    │10000x25        │
│  │      │        │          │      │        │=250000         │
└─┴───┴────┴─────┴───┴────┴────────┘
附表二（即藍會）：
        88年6月起至93年8月止，88年6月收會頭，93年8月收末
        會，含會首丑○○計63人，每會新臺幣1萬元，採外標
        制，底標為1000元，同額則依先開標者優先。
┌─┬───┬────┬─────┬───┬────┬────────┐
│編│標  息│活會會員│會單所載名│實際  │標會日期│冒標所得金額    │
│號│      │應繳款項│義人      │入會人│        │                │
├─┼───┼────┼─────┼───┼────┼────────┤
│一│1000  │10000   │己○○    │己○○│8807    │10000x2＝20000  │
│  │      │        │          │      │至      │至              │
│  │      │        │          │      │9307    │10000x62＝620000│
├─┼───┼────┼─────┼───┼────┼────────┤
│二│1000  │10000   │戊○○    │戊○○│8807    │10000x2＝20000  │
│  │      │        │          │      │至      │至              │
│  │      │        │          │      │9307    │10000x62＝620000│
└─┴───┴────┴─────┴───┴────┴────────┘
備註：因被告丑○○無法明確供述曾遭冒標時間，然本會遭冒
        標之會員計有二會，是就冒標時間認定應為該會第一次
        投標日即88年7月起，迄至該會之末二次投標日即93年7
        月止，其中二次為冒標之日期。
      因被告丑○○無法明確供述該次冒標之標息，且會員亦
        無法具體指明每次標息，經告訴人卯○○於本院審理中
        陳稱上開所冒標之各會經被告丑○○告知均係抽籤所得
        ，而抽籤時經會員間約定之標息均為1000元等語，參酌
        卷附之本會得標金額紀錄，應認上開各次冒標之標息為
        1000元。
附表三（即紅會）：
        90年1月起至94年7月止，90年1月收會頭，94年7月收末
        會，含會首丑○○計55人，每會新臺幣1萬元，採外標
        制，底標為1000元，同額則依先開標者優先。
┌─┬───┬────┬─────┬───┬────┬────────┐
│編│標  息│活會會員│會單所載名│實際  │標會日期│冒標所得金額    │
│號│      │應繳款項│義人      │入會人│        │                │
├─┼───┼────┼─────┼───┼────┼────────┤
│一│1000  │10000   │戊○○    │戊○○│9111    │10000x33        │
│  │      │        │          │      │        │＝330000        │
├─┼───┼────┼─────┼───┼────┼────────┤
│二│1000  │10000   │戊○○    │戊○○│9203    │10000x30        │
│  │      │        │          │      │        │＝300000        │
├─┼───┼────┼─────┼───┼────┼────────┤
│三│1000  │10000   │謝政學    │戊○○│9206    │10000x28        │
│  │      │        │          │      │        │＝280000        │
├─┼───┼────┼─────┼───┼────┼────────┤
│四│1000  │10000   │謝政學    │戊○○│9207    │10000x28        │
│  │      │        │          │      │        │＝280000        │
└─┴───┴────┴─────┴───┴────┴────────┘
附表四（綠會）：
        90年1月起至94年8月止，90年1月收會頭，94年8月收末
        會，含會首丑○○計56人，每會新臺幣1萬元，採外標
        制，底標為1000元，同額則依先開標者優先。
┌─┬───┬────┬─────┬───┬────┬────────┐
│編│標  息│活會會員│會單所載名│實際  │標會日期│冒標所得金額    │
│號│      │應繳款項│義人      │入會人│        │                │
├─┼───┼────┼─────┼───┼────┼────────┤
│一│1000  │10000   │戊○○    │戊○○│9209    │10000x24        │
│  │      │        │          │      │        │＝240000        │
├─┼───┼────┼─────┼───┼────┼────────┤
│二│1000  │10000   │張文敏    │戊○○│9301    │10000x21        │
│  │      │        │          │      │        │＝210000        │
└─┴───┴────┴─────┴───┴────┴────────┘
附表五：
┌──┬───┬──┬──────┬──────────┬───────┐
│編號│會 金 │會員│偽、冒標人數│遭偽、冒標明細      │偽、冒標金額  │
├──┼───┼──┼──────┼──────────┼───────┤
│一  │1萬元 │63人│偽標：1名   │偽標：子○○        │偽標：62萬元  │
│藍會│      │    │            │                    │(1×62×1=62) │
├──┼───┼──┼──────┼──────────┼───────┤
│二  │1萬元 │63人│偽標：1名   │偽標：庚○○        │偽標：62萬元  │
│白會│      │    │冒標：1名   │冒標：              │(1×62×1=62) │
│    │      │    │            │1.戊○○、張文慧、張│              │
│    │      │    │            │文敏、謝政學四人共八│冒標：62萬元  │
│    │      │    │            │會中遭冒標一會。    │(1 ×62×1=62)│
├──┼───┼──┼──────┼──────────┼───────┤
│三  │1萬元 │55人│偽標：1名   │偽標：子○○        │偽標：54萬元  │
│紅會│      │    │            │                    │(1×54×1=54) │
├──┼───┼──┼──────┼──────────┼───────┤
│四  │1萬元 │56人│偽標：1名   │偽標：庚○○        │偽標：55萬元  │
│綠會│      │    │            │                    │(1×55×1=55) │
└──┴───┴──┴──────┴──────────┴───────┘


司法院資訊處製作；財團法人民間司法改革基金會備份。
